【裁判字號】    99,易,799
【裁判日期】    990825
【裁判案由】    詐欺
【裁判全文】
臺灣高雄地方法院刑事判決               99年度易字第799號
公  訴  人  臺灣高雄地方法院檢察署檢察官
被      告  甲○○
上列被告因詐欺案件，經檢察官提起公訴（98年度偵續字第379
號），本院判決如下：
    主  文
甲○○無罪。
    理  由
一、公訴意旨略以：甲○○於民國97年9 月8 日，明知無清償借
    款之意願，竟意圖為自己不法之所有，向乙○○要約從事漁
    貨生意。甲○○因乙○○並無意願合夥，遂向乙○○借款新
    臺幣（下同）100,000 元，佯稱每月可分紅5,000 元，並開
    立同額本票（NO371961，到期日：97年11月8 日）1 紙，嗣
    乙○○並未分得紅利，幾經催償甲○○返還借款未果，始知
    遭騙，因認甲○○涉犯刑法第339 條第1 項之詐欺取財罪嫌
    。
二、按被告未經審判證明有罪確定前，推定其為無罪；犯罪事實
    ，應依證據認定之，無證據不得認定犯罪事實。又不能證明
    被告犯罪者，應諭知無罪之判決，刑事訴訟法第154 條、第
    301 條第1 項分別定有明文。次按，認定犯罪事實所憑之證
    據，雖不以直接證據為限，間接證據亦包括在內，然而無論
    直接證據或間接證據，其為訴訟上之證明，須於通常一般人
    均不致有所懷疑，而得確信其為真實之程度者，始得據為有
    罪之認定，倘其證明尚未達到此一程度，而有合理之懷疑存
    在時，即難遽採為不利被告之認定，最高法院著有76年臺上
    字第4986號判例可資參照。又依刑事訴訟法第161 條第1 項
    規定，檢察官就被告犯罪事實，應負舉證責任，並指出證明
    之方法。因此，檢察官對於起訴之犯罪事實，應負提出證據
    及說服之實質舉證責任。倘其所提出之證據，不足為被告有
    罪之積極證明，或其指出證明之方法，無從說服法院以形成
    被告有罪之心證，基於無罪推定之原則，自應為被告無罪判
    決之諭知，最高法院亦著有92年臺上字第128 號判例可參。
    另按告訴人之告訴，本以使被告受刑事追訴為目的，故其陳
    述是否與事實相符，自應調查其他證據，以資審認，苟其所
    為攻擊之詞，尚有瑕疵，則在此瑕疵未予究明以前，即不能
    遽採為斷罪之基礎（最高法院69年度台上字第1531號判決參
    照）。又刑法第339 條詐欺罪之成立，係以行為人意圖為自
    己或第三人不法之所有，以詐術使人將本人或第三人之物交
    付或取得利益為要件，所謂以詐術使人交付，必須被詐欺人
    因其詐術而陷於錯誤，若其所用方法，不能認為詐術，亦不
    致使人陷於錯誤，即不構成該罪，最高法院著有46年臺上字
    第260 號判例可資參照。至於債務人於債之關係成立後，如
    有未依債之本旨履行民事債務之情形，在一般社會經驗上可
    能之原因甚多，縱令是出於惡意不為履行，苟無足以證明其
    在債之關係發生時，自始即具有詐欺意思之積極證據，亦僅
    能令負民事債務不履行之責任，依刑事訴訟法第154 條第2
    項之規定，尚不得據此債信違反之客觀事態，而推定債務人
    原有詐欺之犯意。
三、證據能力部分：
    按「被告以外之人於審判外之陳述，雖不符前四條之規定，
    而經當事人於審判程序同意作為證據，法院審酌該言詞陳述
    或書面陳述作成時之情況，認為適當者，亦得為證據。當事
    人、代理人或辯護人於法院調查證據時，知有第159 條第1
    項不得為證據之情形，而未於言詞辯論終結前聲明異議者，
    視為有前項之同意」，刑事訴訟法第159 條之5 定有明文。
    又當事人、代理人或辯護人於調查證據時，知有本法第159
    條之5 第1 項不得為證據之情形，卻表示「對於證據調查無
    異議」、「沒有意見」等意思，而未於言詞辯論終結前聲明
    異議者，應視為已有將該等傳聞證據採為證據之同意（參見
    該條之立法理由）。本件檢察官及被告於本院準備程序，就
    本判決所引用各項證據（含傳聞證據、非傳聞證據及符合法
    定傳聞法則例外之證據）之證據能力，均表示無意見，且於
    本院言詞辯論終結前，檢察官及被告對於卷附具有傳聞證據
    性質之證據，既均已知其情，均未聲明異議，本院認該具有
    傳聞證據性質之證據，並無任何違法取證之不適當情形，以
    之作為證據使用係屬適當，自得採為認定被告犯罪事實之證
    據。
四、公訴人認被告涉犯前開罪嫌，無非係以：被告之供述、告訴
    人乙○○之指述、上揭本票影本及被告名片影本為其主要論
    據，訊據被告固坦承有向告訴人借錢之事實，然堅決否認有
    何詐欺犯行，辯稱：伊是因急用才向告訴人借錢，借100,00
    0 元，利息2 個月10,000元，伊也有要給告訴人利息錢，迄
    今已還款48,000元，並另於本院審判期日提出12,000元償還
    等語。經查：
  (一)被告迄今業已償還告訴人43,000元，並於本院99年8 月11日
    審判期日償還告訴人12,000元等情，有告訴人當庭提出之被
    告清償票款明細表及本院審判筆錄各1 紙在卷可稽（見本院
    99年易字第799 號卷第26-27 、32頁），足見被告確實有還
    款之意願甚明，是公訴意旨指稱：被告向乙○○借款100,00
    0 元時，佯稱每月可分紅5,000 元，並開立上揭本票為詐術
    之實施，應有誤會，而被告確實有償還本金及利息之意願，
    又無公訴意旨所指之虛偽不實之詐術實施，自無不法所有之
    意思甚明。
  (二)又告訴人於本院審理時證稱：「（問：交情如何？）答：普
    通，對他也不是很瞭解。（問：是否知道被告在做什麼工作
    ？）答：不知道。‧‧‧（問：借錢之時被告是向你說為何
    事借錢？）答：他本來邀我合夥做生意，他說他澎湖人，澎
    湖的漁獲可以運來高雄賣，而且還要向我租房子。我說我服
    公職才退休，沒有意願要作生意，後來被告說不然你借我，
    我去作，每月要給我五千元紅利，被告向我借十萬元，本票
    開拾壹萬元，其中一萬元是兩個月的紅利，因為一開始他就
    說二個月後就要還我錢。（問：既然你剛說被告和你並不熟
    識，為何當時會同意要借款給被告？）答：當初他要向我邀
    約合夥，我說沒辦法同意，他還帶我去舞廳，我說不會跳，
    他還是帶我去，而且到那邊喝酒，那邊的消費都由被告負擔
    ，後來還帶我到一家卡拉ＯＫ店喝酒唱歌，帶我去舞廳那次
    是在借錢給他之前，借錢給他當天他又帶我去那家卡拉ＯＫ
    。而且被告向我說他做生意馬上就可以還了，說不定還用不
    著二個月。（問：為何被告向你借錢時，所說的每月給你五
    千元的紅利及借款只要兩個月就可以還了，這些條件你在當
    時都會相信？）答：因為當時看他為人海派，而且借錢時間
    很短，他住小港區有棟樓房，我有去過，不過沒有去調查是
    否確實為被告的樓房，而且他的兒女也都在，所以我覺得借
    錢給他有保障才同意借錢。」等語，然告訴人既然與被告不
    熟識，亦不知被告之工作，再參以告訴人借貸予被告之本金
    為100,000 元，然每月利息5, 000元，換算為年利率為60％
    ，足見告訴人願意借錢並非陷於錯誤，而係貪圖高額利率。
  (三)告訴人雖另稱：被告借款時有帶其前往舞廳、卡拉OK，因覺
    得被告海派且被告有樓房及兒女，且被告說他做生意馬上就
    可以還，說不定不用2 個月云云，然借款時為求告訴人同意
    ，對出借人示好為人之常情，尚難以此認借款人為施用詐術
    或出借人因此陷於錯誤。至於告訴人指稱被告有說做生意馬
    上就可以還，說不定不用2 個月，且於本院審理時證稱：依
    其瞭解，被告沒有去作魚獲生意，且天天去打麻將云云，但
    此為被告所否認，且告訴人於借錢前對於被告不甚瞭解卻願
    意借錢給被告，反而於借錢後深入瞭解被告之所作所為，是
    告訴人此部分行為顯有前後倒置之嫌，所為指述是否可信實
    可堪疑，本難憑採，縱令指述為真，亦顯見告訴人先前係因
    追求高利而同意借款，並非有何陷於錯誤之情事。
  (四)告訴人嗣後於本院並證稱：「（問：被告向你借錢時，他的
    經濟如何？）答：不太瞭解，看他每天在賭博。（問：你看
    他每天賭博，為何願意借他十萬元？）答：他說他有一棟房
    子，澎湖有塊地，他的經濟狀況我不瞭解，他沒有跟我說他
    經濟不好。（問：若他沒有跟你說經濟不好，你如何陷於錯
    誤？）答：我看他每天都很逍遙，他說做生意二個月就有了
    。（問：民國97年9 月，新臺幣十萬元如何做海產生意？）
    答：他本身自己有自備款。（問：他請你去舞廳、卡拉ＯＫ
    ，有無暗示你他的經濟很好？）答：他跟我說他賭博有時候
    贏好幾十萬。（問：既然贏好幾十萬，為何要向你借十萬元
    ？）答：他說要做生意，他有時候說他額外的收入很可觀」
    等語。然告訴人如借款之前就知道被告有在賭博，則被告借
    款後有無去賭博要與被告有無不法所有意圖無關，且告訴人
    亦無陷於錯誤可言；況告訴人忽爾稱告訴人經濟狀況不錯，
    告訴人做生意有自備款，忽爾稱對於被告之經濟狀況不瞭解
    ，前後指述不一，嗣後又稱被告賭博時贏好幾十萬，又稱被
    告每天很逍遙，則被告若每天逍遙且賭博可贏數十萬，又何
    須向告訴人借款，是告訴人指述具有前後不一矛盾、與一般
    事理經驗法則相違等瑕疵，且所為陳述亦難證明被告有不法
    所有之意圖或詐術之實施。
  (五)依前所述，本件告訴人顯係因先前被告曾請告訴人喝酒、至
    舞廳娛樂，且圖告訴人借款後2 個月共可賺得10,000元之利
    息，故仍願借款予被告，則告訴人既願接受被告所簽發之本
    票，其將款項借予被告應係自行經過事前詳細風險評估、判
    斷後而為之財產上自由處分行為，其自須承擔票據交易之信
    用風險，其所收取之票據事後不獲兌現之結果，本屬可得預
    見之不利益，亦即金錢借貸本即有相當風險，被告向告訴人
    借款時，既未隱瞞亟需資金周轉之情，則告訴人本可預見被
    告有財務發生困窘之虞，既經考量而同意借款，自難僅因被
    告事後未能依約還款，即遽認被告有何詐欺取財之行為。
五、綜上所述，本件告訴人指述，具有矛盾、不合常理且前後不
    一之瑕疵，實難僅憑被告事後未返還借款之事實，即遽認被
    告於向告訴人借款行為之初，主觀上有何意圖為自己不法之
    所有而詐欺之犯意，本件純屬民事糾葛，宜循民事訴訟途徑
    加以解決，被告之行為與刑法詐欺罪之構成要件尚屬有間，
    自難認被告涉有詐欺犯行，公訴人認被告涉嫌上開詐欺犯行
    所憑之證據，尚未達於通常一般之人均不致有所懷疑，而得
    確信其為真實之程度，依刑事訴訟制度「倘有懷疑，即從被
    告之利益為解釋」、「被告應被推定為無罪」之原則，即難
    據以為被告不利之認定。此外，復查無其他積極之證據，足
    資認定被告有何公訴意旨所指之上開犯行，自屬不能證明被
    告犯罪，依首開說明，自應為被告無罪之諭知。
據上論斷，應依刑事訴訟法第301條第1項，判決如主文。
本案經檢察官陳俊秀到庭執行職務。
中    華    民    國    99    年    8     月    25    日
                  刑事第十九庭  審判長法  官  陳志銘
                                      法  官  陳松檀
                                      法  官  黃宣撫
以上正本證明與原本無異。
如不服本判決應於收受送達後10日內向本院提出上訴書狀，並應
敘述具體理由；如未敘述上訴理由者，應於上訴期間屆滿後20日
內向本院補提理由書（均須按他造當事人之人數附繕本）「切勿
逕送上級法院」。
中    華    民    國    99    年    8     月    25    日
                                      書記官  林姵妤

司法院資訊處製作；財團法人民間司法改革基金會備份。
